臺灣花蓮地方法院民事判決　九十二年訴字第二六七號
　　原　　　告　　甲○○○○○.
　　訴訟代理人　　黃健弘律師
　　複　代理人　　蔡雲卿律師
　　被　　　告　　楊增基即隆盛水電工程行
　　訴訟代理人　　余道明律師
右當事人間請求給付承攬報酬事件，本院判決如左：
    主      文
被告應給付原告新台幣壹拾伍萬仟肆佰玖拾元，及自民國九十二年九月十八日起
至清償日止，按年息百分之五計算之利息。
原告其餘之訴駁回。
訴訟費用由被告負擔五分之一，餘由原告負擔。
本判決原告勝訴部分得假執行。
    事實及理由
一、原告主張：
  (一)原告承作被告轉包和平水力電廠Ｋ○一廠房機電系統工程（下稱系爭工程），已
    完工年餘，經花蓮縣消防局完成驗收在案。惟被告拒付工程尾款新台幣（下同）
    五十九萬三千元、追加減工程款五十五萬七千八百三十元，扣除原告應給付予被
    告之油漆修補費四千六百元、裝潢隔間代工開孔費一萬一千九百零七元、排風機
    開孔費（三十三孔，每孔費用一萬一千元）三十六萬三千元，被告尚積欠原告七
    十七萬一千三百二十三元。
  (二)依兩造契約約定，並無任何關於清潔費用分攤之約定，或原告應負清潔工作之契
    約義務；衛浴明鏡費業經原告給付；安裝排風機及開孔費應為三十六萬三千元，
    兩造曾口頭約定系爭工程共開三十三孔，每孔一萬一千元，故被告辯稱應扣除清
    潔費用、衛浴明鏡費及排風機開孔費超過三十六萬三千元部分，均無可採。
  (三)追加工程款部分：由被告電腦所製作之Ｋ○一裝修工程（水電部分）點工作業明
    細表，及點工作業出工及工作內容明細表，被告即將原告追加工程明細資料向其
    上包巨剛營造有限公司（下稱巨剛公司）請款；另由被告職員邱創堅所製作向巨
    剛公司請款之驗收結算表亦明確載明：「追加款項因隆盛與貴公司（巨剛）有合
    約約定與光昇營造無合約請盡速追回：：」，足見被告確有追加工程，且原告已
    完成追加工程。再者，被告之員工邱創堅更以代原告請領追加工程款須支付十萬
    元佣金為由，要求原告支付十萬元，並由原告簽發付款人合作金庫花蓮支庫、發
    票日九十一年三月二十五日、面額七萬元及發票日九十一年三月二十五日、面額
    三萬元之支票二紙交付，是若原告未完成追加工程，被告自無可能向原告索取本
    件佣金。
  (四)爰依兩造承攬契約之約定請求被告給付工程款。並聲明：被告應給付原告柒拾柒
    萬壹仟佰貳拾元，及自支付命令送達翌日即九十二年九月十八日起至清償日
    止，按年息百分之五計算之利息；並陳明願供擔保請准宣告假執行。
二、被告對於如下三所載之事實均不爭執，惟以：
  (一)下列金額應由原告請求之尾款中扣除：
  1.清潔費七萬四千一百三十四元：系爭工程廠房現場每日清潔工作，概由業主所僱
    用之外勞負責，此部分清潔費用按工程比例分攤應負七萬四千一百三十四元，應
    由原告負擔。
  2.原告施工配管污染，以油漆修補之費用四千六百元。
  3.原告未依協議於施工前預留孔，致二次施工費用一萬一千九百零七元。
  4.原告未依契約製作衛浴明鏡，費用四千五百元。
  5.原告未依契約附件第六之十八項按裝排風機及開孔，費用四十一萬八千五百元。
    上開費用經被告上游廠商巨剛公司於驗收時代為補正，並將費用自工程款中扣除
    ，此等費用亦是原告施工瑕疵所致，應自原告請求之尾款中扣除。
  (二)被告否認系爭工程有追加部分。原告請求追加工程款部分，應就該部分之工程明
    細、工程金額計價、兩造合意追加工程及追加工程已完工、驗收等事實，負舉證
    責任。原告提出邱創堅所寫「追加款項因隆盛與巨剛有合約，與光昇無合約請速
    追回」等語，係因原告於現場施工時，未得被告允許，被告亦不知情下，應光昇
    營造（上上游廠商）現場負責人員商議而為之工程，至工程之範圍數量及金額，
    被告一概不知，事後原告再三要求被告向上游廠商力爭，邱創堅遂應其要求填寫
    。然合約所定之工程完工驗收，被告之上游廠商巨剛公司之結算表中，有關業主
    核定之追加款欄，金額為零，顯然兩造間並無約定之追加工程。又依兩造合約第
    四條約定：「本工程合約採總價承包，至完工概括承受不辦理追加減；惟業主或
    甲方（即被告）指示變更設計或指定器材設備，超過或減少報價範圍達百分之五
    以上者，得依據材料價差辦理追加減」，準此，本件既採總價承包，被告亦無指
    示變更設計，則兩造確無追加之工程契約等語資為抗辯。並聲明：原告之訴駁回
    。
三、兩造不爭執之事實：
  (一)被告於九十年十二月間將承攬之系爭工程，委由原告承作，工程總價為一千零七
    十萬元（不含稅），雙方並訂有承攬契約書（本院卷六五至七九頁）。系爭工程
    已全部完工，並經業主驗收完畢。被告尚積欠原告工程尾款五十九萬三千元。
  (二)原告請求的金額應扣除油漆修補費四千六百元、裝潢隔間代工開孔費一萬一千九
    百零七元，安裝排風機及開孔費三十六萬三千元。合計共三十七萬九千五百零七
    元。
四、得心證之理由：本件兩造所爭執之處，應在於(一)原告主張追加工程之工程款為五
    十五萬七千八百三十元是否屬實？(二)被告辯稱原告之請求金額尚應扣除清潔費用
    七萬四千一百三十四元、衛浴明鏡費四千五百元及安裝排風機及開孔費四十一萬
    八千五百元（其中三十六萬三千元為原告所不爭）有無理由？
  (一)按當事人主張有利於己之事實者，就其事實有舉證之責任，民事訴訟法第二百七
    十七條前段定有明文。民事訴訟如係由原告主張權利者，應先由原告負舉證之責
    ，若原告先不能舉證，以證實自己主張之事實為真實，則被告就其抗辯事實即令
    不能舉證，或其所舉證據尚有疵累，亦應駁回原告之請求，最高法院十七年上字
    第九一七號判例可資參考。
  (二)就前述爭點一部分：原告主張系爭工程兩造合意追加工程，該追加之工程已經完
    工，被告應給付追加工程款共五十五萬七千八百三十元之事實，固提出Ｋ○一裝
    修工程（水電部分）點工作業明細表、點工作業出工及工作內容明細表、巨剛營
    造工程驗收結算表、支票二張等資料（本院卷八一至八六頁），並舉證人邱創堅
    為證，惟為被告所否認，依據前述說明，原告自應就兩造間合意追加工程、工程
    明細內容及工程款確為上述金額等情，負舉證責任。查：1.原告所提出之「Ｋ○
    一裝修工程（水電部分）點工作業明細表」下方固有手寫字體記載「電熱器、水
    桶、壓力桶配管及零件、排煙門手動改自動配管及電動馬達設備、電線、地面預
    留管改鐵管、浴室廁所排水管改正配管材料、加裝工資：：：明管改暗管」等字
    樣（本院卷八一至八二頁），「點工作業出工及工作內容明細表」則記載人員姓
    名及工作內容（本院卷八三頁），此三紙文件性質上為私文書，被告既否認其上
    記載為真，原告自應舉證證明，惟原告並未能舉證證明前揭三紙文件上之記載為
    真實，本院自難採信。(二)原告所提「巨剛營造工程驗收結算表」右下方雖有以手
    寫字體記載「追加款項因隆盛與貴公司（巨剛）有合約約定與光昇營造無合約請
    盡速追回謝謝：：：隆盛水電工程行邱創堅」（本院卷八四頁），證人邱創堅於
    本院結證稱：我不知道他們雙方（指兩造）是否有協議追加工程，鈞院卷八四頁
    右下方手寫字跡是我所寫，是原告要向被告申請追加款，被告要向巨剛公司申請
    ，因為我也是巨剛公司的朋友，巨剛公司傳真這張表（即本院卷八四頁驗收結算
    表）給被告看，被告請我幫忙，我就依被告的意思寫下來云云（本院卷一○六至
    一○七頁筆錄參照），可見證人邱創堅之證詞並無法證明兩造間確有合意追加工
    程，而上開邱創堅所寫之文字亦不能證明原告此部分之主張為真實。至於原告所
    提支票二紙縱為付給邱創堅之佣金，惟此亦不能證明兩造間合意追加工程乙節為
    真實。是綜合上情，本院認為原告主張兩造合意追加工程、工程款共五十五萬七
    千八百三十元等情，不能認為真實。
  (三)就前述爭點二部分：
  1.清潔費用七萬四千一百三十四元：被告辯稱上開清潔費用應由原告支付乙節，固
    提出「巨剛營造工程驗收結算表」一份為證（本院卷五七頁）。上開結算表乃被
    告之上游廠商巨剛公司與被告計價時所製作，其上雖有「清潔費七萬四千一百三
    十四元」（由被告支付）之記載，惟原告是否應支出該筆費用，仍應視兩造間合
    約約定之內容而定，然被告並未能舉證證明依兩造契約約定原告應支付此筆清潔
    費用，是其此部分所辯，即屬無據。
　2.衛浴明鏡費四千五百元：原告對於其應付予被告衛浴明鏡費四千五百元等情並不
　　爭執，惟稱業已支付完畢，並提出支出證明單一份為證（本院卷八十頁下方）。
　　然依證人邱創堅之證詞，原告係將此筆衛浴明鏡費付給巨剛公司（本院卷一○六
　　頁筆錄參照），而非付給被告，依契約相對性之原則，原告對第三人所為給付，
　　對被告不生清償效力，原告自應將該筆款項給付予被告（至於原告是否應向巨剛
　　公司請求返還，乃另一問題）。則被告辯稱其付給原告之款項，應扣除衛浴明鏡
　　費四千五百元，為有理由。
　3.安裝排風機及開孔費：原告對於其應給付被告安裝排風機及開孔費等情並不爭執
　　，惟認該筆費用應為三十六萬三千元，並舉證人邱創堅為證。然證人邱創堅於本
　　院結證稱，其就此事並不知情（本院卷一○五頁筆錄參照），顯然原告就其主張
　　，並無法舉證實說，自難信為真實。而被告辯稱該筆費用依約應為四十一萬八千
　　五百元，並提出兩造承攬契約書之附件為證（本院卷七六頁第項記載參照），
　　上開承攬契約書之真正為兩造所不爭，則被告所辯應可採信。
五、綜上所述，本件被告應給付原告工程尾款五十九萬三千元，扣除原告應支付之油
    漆修補費四千六百元、裝潢隔間代工開孔費一萬一千九百零七元、衛浴明鏡費四
    千五百元、安裝排風機及開孔費四十一萬八千五百元，合計被告尚應給付原告壹
    拾伍萬仟肆佰玖拾元（000000－0000－00000－0000－018500＝153493）。
    從而，原告依兩造承攬契約之約定請求被告給付工程款壹拾伍萬仟肆佰玖拾
    元，及自九十二年九月十八日起至清償日止，按年息百分之五計算之利息，為有
    理由，應予准許，逾此部分之請求即無理由，應予駁回。本件所命給付之金額未
    逾五十萬元，依民事訴訟法第三百八十九條第一項第五款規定，就原告勝訴部分
    應依職權宣告假執行。
六、本件事證已臻明確，兩造其餘攻擊防禦方法與舉證，均無礙勝負判斷，爰不一一
    論列，附此敘明。
七、訴訟費用負擔之依據：民事訴訟法第七十九條。
中　　　　華　　　　民　　　國　　九十三　　年　　二　　月　　二十七　　日
　　　　　　　　　　　　　　臺灣花蓮地方法院民事庭
~B法　　　官　楊碧惠
右為正本係照原本作成
如對本判決不服，應於送達後二十日內，向本院提出上訴狀。（應抄附繕本）
~B法院書記官  黃智美
中　　　　華　　　　民　　　國　　九十三　　年　　二　　月　　二十七　　日
